臺灣高等法院民事判決　　　　九十二年度家上字第一八六號
　　上　訴　人
　　即反訴被告　甲○○
　　訴訟代理人　柴健華律師
　　上　訴　人
　　即反訴原告　乙○○
　　訴訟代理人　林穆弘律師
右當事人間離婚等事件，兩造對於中華民國九十二年四月二十四日臺灣士林地方法院
九十一年度婚字第六六二號第一審判決各自提起上訴，於本審中甲○○並為附帶請求
及訴之追加，乙○○並為附帶請求、訴之追加及反訴，經本院於九十三年四月二十八
日言詞辯論終結，判決如左：
    主    文
原判決主文第七項命甲○○遷出之訴部分，及該部分假執行之宣告暨訴訟費用負擔之
裁判均廢棄。
右廢棄部分，乙○○在第一審之訴及假執行之聲請均駁回。
甲○○其餘上訴駁回。
乙○○之上訴駁回。
乙○○應自民國九十二年十月一日起至九十四年八月十七日止，按月給付甲○○關於
劉倫安之扶養費新臺幣壹萬柒仟柒佰伍拾肆元，若遲誤一期履行者，其後之期間視為
亦已到期。
乙○○得依附表一所示之時間及方式與未成年子女劉倫安（民國七十四年八月十八日
生）會面交往。
甲○○應給付乙○○新臺幣伍拾萬元，及自民國九十三年一月三日起至清償日止按週
年利率百分之五計算之利息。
乙○○追加之訴及其餘反訴均駁回。
第一、二審（包括追加及反訴部分）之訴訟費用，由甲○○負擔二分之一，餘由乙○
○負擔。
本判決第五項命乙○○給付劉倫安扶養費就九十二年十月至九十三年五月履行期已到
期部分，得假執行。但乙○○如於假執行程序實施前，以新臺幣壹拾肆萬貳仟零參拾
貳元預供擔保或將請求標的物提存，得免為假執行。
本判決第七項命甲○○給付部分，於乙○○供擔保新臺幣壹拾陸萬柒仟元後，得假執
行。
    事    實
甲、上訴人（即反訴被告）甲○○方面：
  一、聲明：
    (一)上訴聲明：
      1.原判決不利於甲○○部分廢棄。
      2.右廢棄部分，乙○○應再給付甲○○新臺幣（下同）一百萬元，及自民國九
        十一年十一月二十六日起至清償日止按年息百分之五計算之利息。乙○○於
        第一審請求甲○○應自臺北市○○區○○街二段二○二巷五弄八號四樓房屋
        遷出之訴及假執行聲請均駁回。
      3.乙○○應給付甲○○一百四十一萬七千九百八十三元，其中一百二十一萬六
        千九百三十一元及自九十三年一月三十一日起至清償日止，二十萬一千零五
        十二元自九十三年三月十一日起至清償日止，按年息百分之五計算之利息。
      4.乙○○應自九十二年十月一日起至九十四年八月十七日止按月給付甲○○關
        於劉倫安之扶養費一萬七千七百五十四元。
      5.第一、二審（包括追加部分）訴訟費用由乙○○負擔。
    (二)答辯聲明：
      1.乙○○之上訴駁回。
      2.第二審訴訟費用由乙○○負擔。
    (三)反訴聲明：
      1.乙○○之反訴駁回。
      2.訴訟費用由乙○○負擔。
  二、陳述：除與原判決記載相同者，茲引用之外，補陳：
    (一)乙○○應再給付一百萬元之精神慰撫金予甲○○：
      1.無論就乙○○逞兇施暴之期間、原因、方式暨事後態度言，乙○○對甲○○
        已完全失卻夫妻間應有之尊重，茲說明如下：
        (1)就施暴期間而言：甲○○自六十六年與乙○○結婚後，婚姻生活均籠罩在
          家庭暴力之陰影下，肉體及精神方面均痛苦不堪，此有兩造所生之子女劉
          艾倫、劉倫義、劉倫安於原審之證詞可稽。
        (2)就施暴原因而言：兩造所生子女劉艾倫、劉倫義、劉倫安分別於原審時證
          稱：「都是為了金錢及我爸爸在外私生活、結交女友的事起爭執」、「有
          時我爸爸回家，我媽媽問他的行蹤，或嫌家裡經濟不好，要跟我爸爸商量
          如何改善家裡經濟的事情，他不高興就會打我媽媽」、「都是為了媽媽追
          問爸爸的行蹤或說家裡錢不夠用，我爸爸不高興就會打我媽媽」等語，陳
          俶淵基於配偶立場詢問乙○○行蹤及就家用開銷不敷支出欲與乙○○商議
          ，要屬情理之常，至於乙○○在外私生活欠佳或疑似結交女友，甲○○更
          得詢問瞭解，不料乙○○竟惱羞成怒，長期毆打甲○○，其視甲○○如草
          芥，可見一斑。
        (3)就施暴方式而言：兩造所生子女劉艾倫、劉倫義分別於原審時證稱：「我
          爸爸除了用拳頭打我媽媽外，曾經還把我媽媽推倒在地，造成我媽媽昏倒
          ，我爸爸也曾開瓦斯要我們全家同歸於盡：：：大部份都是毆打，有時會
          罵三字經」、「大部分都是推我媽媽或拉我媽媽的頭髮去撞牆，有時就用
          腳踹，有時也會摔東西：：：還會恐嚇我媽媽說如果她娘家的人插手，他
          就要我媽媽娘家的人好看，也會罵我媽三字經」等語，劉倫安並於「財團
          法人中華兒童暨家庭扶助基金會台北家庭扶助中心辦理監護權調查案報告
          」中表示：「（問他爸爸打媽媽打的嚴重嗎？）他反問，拿刀架在脖子上
          算不算嚴重？而且好幾次」，足證乙○○毆打手段之殘暴。
        (4)就事後態度而言：乙○○到庭後對毆打一事全盤予以否認，於家扶中心人
          員進行訪視時則避重就輕，不願正面回答有無毆打，甚至委請律師在撰寫
          之書狀中極盡攻擊甲○○之情事，由其事後猶飾詞狡辯，可知乙○○根本
          無悔過之意，使甲○○承受二度傷害。
      2.本件精神慰撫金之認定，應以填補甲○○二十年來所受肉體及精神上痛苦為
        原則，乙○○之財力狀況一併斟酌。查甲○○現年四十七歲，名下無不動產
        ，目前僅憑藉在臺北榮民總醫院擔任清潔員之薪資（每月約三萬元）貼補家
        用及支付兩造所生子女之生活費。反觀乙○○現於臺北市政府消防局擔任技
        佐要職，每月薪資高達六萬二千元，退休後尚可請領數百萬元退休金，名下
        尚有臺北市○○街不動產，經濟資力極優渥；另衡諸乙○○毆打惡行具百分
        之百之可歸責性言，乙○○應給付甲○○二百萬元精神慰撫金，始謂合理。
        故甲○○請求乙○○再給付一百萬元及其利息，洵屬有據。
    (二)乙○○請求甲○○自臺北市○○區○○街二段二○二巷五弄八號四樓房屋（下
      稱系爭房屋）遷出，為無理由：
      1.甲○○對系爭房屋擁有剩餘財產分配請求權，故得占有使用系爭房屋。
      2.又兩造所生之子劉倫安自小居住於系爭房屋，且其權利義務之行使或負擔由
        甲○○任之，故為便甲○○監護權之行使及顧及劉倫安之最大利益，甲○○
        得隨同劉倫安繼續居住系爭房屋，方符情理。
      3.系爭房屋業經臺灣士林地方法院民事執行處進行拍賣程序，甲○○因而遷離
        ，嗣系爭房屋已經拍定，則乙○○即非系爭房屋之所有權人，仍請求甲○○
        遷離，自屬無據。
    (三)甲○○於本審中追加依民法第一千零三十條之一規定請求分配兩造之剩餘財產
      ，乙○○應給付甲○○一百四十一萬七千九百八十三元元：
      1.乙○○名下之門牌臺北市○○街○段二０二巷五弄八號四樓及坐落基地，應
        列入兩造剩餘財產分配之範圍：
        (1)按民法第一千零三十條之一雖至七十四年六月三日增訂施行，然其立法目
          的係維護男女平等及補償妻管理家務與育兒之貢獻，符合憲法第七條所定
          人民無分男女在法律上一律平等之最高指導原則，故舉凡在夫妻「婚姻關
          係存續中」所取得之財產均有民法第一千零三十條之一規定之適用，並不
          區分財產是否在七十四年六月三日修正後所取得之必要，故應認該條文係
          不溯及既往原則之特別規定，使妻於修法前之家務勞動價值獲得保障。另
          依司法院大法官會議第四一○號解釋意旨，基於男女平等原則之考量，更
          應採肯定見解始為妥適，此有臺灣高雄地方法院八十六年三月份法律座談
          會之研究意見可參。
        (2)乙○○係在兩造婚姻關係存續中取得系爭房地之所有權，有系爭房地登記
          謄本可稽。雖證人劉馬星於原審證稱：系爭房地係與訴外人劉京生共同出
          資贈與乙○○之父母，兩造離婚後，乙○○應予歸還云云，惟其所言均非
          事實，不足採信。若其言屬實，何以系爭房地係由乙○○以買賣關係價購
          辦理所有權移轉登記？何以乙○○八十四年間向台北銀行辦理貸款暨抵押
          權設定登記時，事先並未徵求劉馬星同意？何以乙○○始終未將系爭房地
          交還？
        (3)系爭房屋業經臺灣士林地方法院九十二年度執字第一一四七六號強制執行
          程序依法拍定，拍定價額為五百四十八萬八千九百元，加上乙○○存款額
          三十六萬三千七百六十二元，再扣除乙○○積欠台北銀行貸款一百零七萬
          二千四百三十五元，乙○○之剩餘財產為四百七十八萬零二百二十七元。
      2.甲○○於九十一年間在陽信商業銀行雖有二百萬元存款，惟兩造所生之子劉
        倫安實際生活費、教育費多由甲○○支付，另長女劉艾倫、長男劉倫義雖已
        成年，惟至今仍與甲○○共同居住，生活開銷均賴甲○○資助，一家四口每
        年開銷約百餘萬元（臺北市家庭收支枉況調查報告載明九十年平均每人經常
        性支出三十四萬六千三百七十一元）；且劉倫義近來又因頸部息肉割除手術
        住院，所有醫療費用均由甲○○負擔，故二百萬元款項已所剩不多；加以系
        爭房地現經法院拍賣，一旦拍定，甲○○必須偕三名子女另覓居住處所，屆
        時又需支付一筆可觀數額，故本件不應將上開二百萬元列入甲○○之剩餘財
        產。退步縱認上開二百萬元應列入甲○○之剩餘財產，加上甲○○存款數額
        五萬四千二百六十一元，扣除甲○○積欠國泰人壽債務十一萬元，甲○○之
        剩餘財產僅為一百九十四萬四千二百六十一元。
      3.依上所陳，兩造於婚姻關係存續期間所取得之財產，扣除所負債務後，乙○
        ○之剩餘財產為四百七十八萬零二百二十七元、甲○○之剩餘財產為一百九
        十四萬四千二百六十一元，依民法第一千零三十條之一規定，甲○○得向乙
        ○○請求雙方剩餘財產差額之一半即一百四十一萬七千九百八十三元。
      4.若鈞院認系爭房地不列入乙○○之剩餘財產，則請鈞院顧念甲○○二十幾年
        來對乙○○及三名子女辛勤之付出、操持家務之奉獻等客觀情事，依民法第
        一千零三十條之一第二項之規定免除甲○○應給付之分配額。
    (四)乙○○應自九十二年十月一日起至九十四年八月十七日止按月給付甲○○關於
      劉倫安之扶養費一萬七千七百五十四元：
      依行政院主計處公佈之臺北市家庭收支概況調查報告，可知臺北市每人每年經
      常性支出為三十四萬六千三百七十一元，加上劉倫安每年之學雜費七萬九千七
      百十八元，乙○○每月應負擔劉倫安之扶養費為一萬七千七百五十四元【（
      346371元+79718元）÷12÷2≒17754元】。因乙○○自九十二年十月起即未支
      付劉倫安之扶養費，故乙○○應自九十二年十月一日起至劉倫安成年之日即九
      十四年八月十七日止，按月給付甲○○關於劉倫安之扶養費。
  三、證據：除援用原審所提證據外，補提：
    (一)臺灣高等法院臺南分院八十六年度家上字第二四號判決；
    (二)土地登記謄本五件及建物登記謄本一件；
    (三)臺北銀行、合作金庫、華南商業銀行、郵局、陽信商業銀行、中國信託商業銀
      行存摺各一件；
    (四)國泰人壽繳費通知單一紙；
    (五)臺北市家庭收支概況調查報告；
    (六)兩造所生之子劉倫安之學費繳費單據二件；
    (七)計算書(一)、(二)各一件；
    (八)法律座談會摘要一件；
    (九)臺灣士林地方法院民事執行處九十二年八月八日士院儀九十二執貴字第一一四
      七六號通知一件等為證；
    並聲請向臺北市古亭地政事務所函調門牌號碼臺北市○○區○○里○○鄰○○路
    一○三之三號之建物登記謄本及其坐落基地之土地登記謄本。
乙、上訴人（即反訴原告）乙○○方面：
  一、聲明：
    (一)答辯聲明：
      1.甲○○之上訴及追加之訴均駁回。
      2.上訴及追加之訴訴訟費用均由甲○○負擔。
      3.如受不利判決，願供擔保請准宣告免為假執行。
    (二)上訴聲明：
      1.原判決除免假執行部分外關於命乙○○給付甲○○一百萬元及其法定利息部
        分與該部分假執行之宣告，暨負擔該部分訴訟費用均廢棄。
      2.右廢棄部分，甲○○在第一審之訴及假執行之聲請均駁回。
      3.請酌定劉基安與兩造之子劉倫安之會面交往方式。
      4.第一審廢棄部分及第二審訴訟費用均由甲○○負擔。
    (三)反訴聲明：
      1.甲○○應給付乙○○一百零二萬七千一百三十一元，及自九十一年十一月十
        八日起至清償日止按年息百分之五計算之利息。
      2.訴訟費用由甲○○負擔。
      3.就前開1.願供擔保請准宣告假執行。
  二、陳述：除與原判決記載相同者，茲引用之外，補陳：
    (一)甲○○對兩造離婚與有過失，不得依民法第一千零五十六條規定向乙○○請求
      非財產上之損害賠償：
      1.甲○○在兩造婚姻關係存續中對乙○○多所詆毀，使乙○○毫無人格尊嚴：
        甲○○不僅當著家扶中心訪視人員對乙○○為種種不實指述，甚至自己遞狀
        指稱乙○○經常公私不分、公器私用、整天不是喝酒亂打人，就是去酒店、
        茶、玩女人、到處去賭博，欠了一堆債，偷看女兒睡覺，對外尚且如此污損
        乙○○，當伊與乙○○相處時，動輒對乙○○所施加挑釁、辱罵，亦非他人
        所能想像，此觀甲○○在乙○○八十高齡老父劉菉蓀面前罵道：「都是你教
        的好兒子，都沒有把錢拿回家」即明。
      2.原審未詳視乙○○一介公務員，所領有限，民國八十二年更是自動請調到臺
        北市勤務最為繁忙之古亭分隊，以賺取微薄加班薪資，貼補家用，出入各種
        危急現場，搶救生命，驚險萬分，非一般人所能想像，到頭來，與妻兒竟形
        同陌路，如此犧牲，無人瞭解，故原審法院判決命乙○○應賠償甲○○一百
        萬元，至欠有據。
      3.若鈞院仍認乙○○應賠儐甲○○非財產上之損害，懇請鈞院准許乙○○依起
        訴之剩餘財產分配結果為抵銷之答辯。
    (二)甲○○之經濟能力遠勝過乙○○，有下列各點足證：
      1.乙○○於八十四年七月二十八日向台北銀行貸得公教貸款一百五十萬元，乙
        ○○將此一百五十萬元全數交予甲○○。甲○○於同一日將其中一百一十萬
        元存入陽信銀行帳戶內，另四十萬元不知去處，惟甲○○於八十五、八十七
        年度在陽明山信用合作社均各有一筆五萬四千三百五十八元「存本」利息收
        入。再甲○○於八十七、八十八年度在中國信託銀行亦各有一筆一百二十萬
        元定期存款。甲○○於九十一年度陽信商銀則有一筆四十萬元，另一筆一百
        六十五萬元之存單存款，但俱於九十二年三月十三日計息截止，且自陽信商
        銀客戶對帳單可發現甲○○於九十二年三月十三日同一日將一百五十九萬五
        千九百零五元存入其0000－000－0帳號內，但甲○○同日又匯出一
        百五十萬元，甲○○並於同一日自其0000－00000－0提領現金三
        十五萬元，該兩筆同時於九十二年三月十三日轉出之款項，合計一百八十五
        萬元均不知去處。反觀乙○○至目前九十二年九月九日止，尚欠台北銀行公
        教貸款本金一百萬六千七百六十一元未償，每期本息應償八千零二十五元；
        另乙○○尚積中華商業銀行三十五萬三千五百六十九元、萬泰銀行二十七萬
        五千六百六十二元未還。
      2.乙○○在台北市消防局每月薪資雖為六萬一千四百四十元，惟依其九十二年
        五月薪資明細，可知：應發金額為六萬三千一百八十五元，扣除公保費八百
        三十五元、健保費七百二十三元、警察共濟金一百七十二元、退撫基金二千
        零五十五元、國宅貸款八千一百一十三元、退休互助金七十七元、喪亡互助
        金九元等金額後，所餘為五百一千二百零一元。反觀甲○○為臺北榮民總醫
        院員工，據榮總九十二年十二月十一日所函覆資料，可知甲○○在函覆資料
        最後之當月應領四萬二千二百六十二元，九十年度年所得係五十一萬八千三
        百一十一元。
    (三)就乙○○請求甲○○自臺北市○○區○○街二段二○二巷五弄八號四樓房屋部
      分：
      甲○○雖辯稱：系爭房地經臺灣士林地方法院民事執行處進行拍賣程序並已拍
      定，乙○○已非系爭房屋之所有權人，其對甲○○為遷出之請求，自屬無據等
      語。惟按占有固為事實，並非無權利，究屬財產之法益，民法第九百六十條至
      九百六十二條設有保護之規定，侵害占有，即屬違反法律保護他人之規定，侵
      權行為之違法性並非不具備，自應成立侵權行為，至占有人對該占有物有無所
      有權，初非所問，最高法院七十一年台上字第三七四八號判決要旨可參。從而
      ，乙○○因情事變更，且請求之基礎事實同一，又不妨礙防禦及訴訟終結，追
      加依民法第九百六十二條及民法第一百八十四條等規定，請求鈞院擇一判決甲
      ○○遷出系爭房屋。況甲○○迄今並未遷出，致乙○○應負擔之執行費用增加
      ，亦非公平，故命甲○○遷出，對乙○○確有權利保護之必要。
    (四)就甲○○應給付乙○○兩造剩餘財產差額之一半即一百零二萬七千一百三十一
      元部分：
      1.按法定財產制關係消滅時，夫或妻現存之婚後財產，扣除婚姻關係存續中所
        負債務後，如有剩餘，其雙方剩餘財產之差額，應平均分配；又夫妻現存之
        婚後財產，其價值計算以法定財產制關係消滅時為準；但夫妻因判決而離婚
        者，以起訴時為準，民法第一千零三十條之一、第一千零三十條之四定有明
        文。本件甲○○於九十一年十一月十八日具狀向原法院訴請離婚，兩造間財
        產價值計算自應以當日為準；且兩造結婚前或結婚後，未以契約就民法所定
        之約定財產中選擇其一為夫妻財產制，故應以法定財產制為兩造夫妻財產制
        。
      2.乙○○於甲○○具狀起訴離婚當日之剩餘財產為負值：
        (1)系爭房地不應列入乙○○剩餘財產之範圍：蓋系爭房地係乙○○父母贈與
          乙○○，與甲○○毫無干係，有證人劉馬星、劉京生之證詞可稽；且依最
          高法院九十二年度台上字第五六八號判決要旨，系爭房地不應列入剩餘財
          產之列。倘鈞院欲將系爭房地列入兩造剩餘財產分配之範圍，則有關該房
          地價值，請參酌臺灣士林地方法院執行處核定之最低價額四百六十五萬元
          。
        (2)乙○○於婚姻關係存續中至九十一年十一月十八日之存款總額雖有三十六
          萬三千七百六十二元（包括：九十一年十一月十七日北投石牌郵局存款五
          萬九千五百六十七元、九十一年十一月十六日台北銀行存款二十五萬三千
          三百八十四元、九十一年六月二十一日華南銀行存款六百九十六元、九十
          一年十一月十四日中華商業銀行存款五萬零一百一十五元），惟乙○○於
          婚姻關係存續中所負債務共計一百七十萬一千六百六十六元（包括：積欠
          台北銀行一百零七萬二千四百三十五元、中華商業銀行三十五萬三千五百
          六十九元、萬泰商業銀行二十七萬五千六百六十二元），根本無剩餘財產
          可言，且為負值。
      3.甲○○於婚姻關係存續中之剩餘財產為二百零五萬四千二百六十一元：
        (1)九十一年間甲○○在陽信商業銀行有二筆存單，一筆為四十萬元，另一筆
          為一百六十萬元，俱至九十二年三月十三日計息截止。
        (2)九十一年十一月十八日甲○○在北投石牌郵局有三萬八千七百六十七元之
          存款。
        (3)九十一年十一月十三日甲○○在華南商業銀行有一萬五千四百九十四元之
          存款。
        (4)甲○○並無任何債務：甲○○雖主張尚有十一萬元之貸款未還，並提出繳
          費通知單為證，惟甲○○提出之繳費通知單繳息始期為九十二年五月一日
          ，不足以認定貸款十一萬元係於九十一年十一月十八日前發生之債務。
        (5)綜上，甲○○列入兩造剩餘財產分配之數額應為二百零五萬四千二百六十
          一元（400000+0000000+38767+15494=0000000）。
      4.依上所陳，甲○○應給付乙○○兩造剩餘財產差額之一半即一百零二萬七千
        一百三十一元。
    (五)甲○○請求乙○○自九十二年十月一日起至九十四年八月十七日止按月給付劉
      倫安之扶養費部分：
      1.按夫妻離婚後，未成年子女於滿二十歲前，請求父母給付扶養費應以國民每
        年申報綜合所得稅之扶養親屬免稅額為計算標準，且醫療、教育、房租費用
        不應計算於扶養費內，此有最高法院八十年度台上字第二三一二號判決可參
        。本件甲○○以劉倫安每年經常性支出三十四萬六千三百七十一元，及劉倫
        安成年前每年尚須支付七萬九千七百十八元之學雜費為由，請求乙○○按月
        給付劉倫安一萬七千七百五十四元之扶養費，依前開最高法院判決旨趣，顯
        欠有據。
      2.依臺灣臺北地方法院九十一年二月七日北院錦九十一民執設黃字第二號執行
        命令所載期間即九十一年一月二十三日起至九十一年九月二十七日止，乙○
        ○應只需支付甲○○及劉倫安十六萬元（20000元×8=160000元）及執行費
        三千七百元即可。惟乙○○自九十一年三月起被扣押三十三萬七千四百八十
        二元（薪資部分三十萬六千八百七十五元、超勤部分三萬零六百零七元），
        俱已匯入劉倫安在北投石牌郵局帳戶內，此有乙○○台北市政府消防局薪資
        明細表足參。從而，甲○○及劉倫安尚應返還乙○○十七萬三千七百八十二
        元（337482元-163700元=173782元)。 鈞院既未判決乙○○每月應負擔劉倫
        安之扶養費為多少，且乙○○可行使抵銷權，將上開已支付之十七萬三千七
        百八十二元予以抵銷。
  三、證據：除援用原審所提證據外，補提：
    (一)最高法院八十五年度台上字第一六七九號判決要旨；
    (二)最高法院八十六年度台上字第六八二號判決要旨；
    (三)乙○○陸軍官學生畢業證書一份；
    (四)乙○○退伍令一紙；
    (五)乙○○臺北市政府警察局令一件；
    (六)乙○○臺灣省警察學校畢業證書；
    (七)乙○○臺北銀行公教貸款資料一件；
    (八)乙○○北投石牌郵局交易帳單十二紙；
    (九)乙○○臺北銀行中山北路總行存款明細帳二十七紙；
    (十)華南商業銀行石牌分行（帳號：000000000000）存款往來明細表
      三紙；
    (十一)臺北銀行帳號五六七五五－○存款明細帳六張；
    (十二)臺北銀行市府分行公教貸款－客戶歷史帳務資料查詢（帳號：00－000－
      00000－0）十紙；
    (十三)中華商業銀行000－00－000000－0－00存款明細分戶帳七紙及
      客戶歷史檔交易明細查詢一紙；
    (十四)萬泰商業銀行客戶交易明細表二份；
    (十五)臺北市政府公教人員住宅貸款契約書三紙；
    (十六)最高法院八十年台上字第二三一二號判決；
    (十七)臺灣臺北地方法院九十一年一月十八日北院錦九十一民執護黃字第二號、九十
      一年二月七日北院錦九十一民執護黃字第二號執行命令各一件；
    (十八)乙○○之九十一年五月至九十二年五月薪資明細表；
    (十九)乙○○法院執行命令扣款情形簡表一件；
    (二十)陽信商銀客戶帳卡歷史資料表一份；
    陽信商銀行存單存款歸戶資料一份；
    陽信商銀客戶對帳單二件；
    綜合所得稅節稅手冊一件；
    中華商業銀行放款客戶還款繳息查詢單一紙；
    萬泰商業銀行客戶交易明細表及利息餘額查詢各一紙；
    最高法院九十二年台上字第五六八號判決；
    甲○○於北投石牌郵局九十一年十一月十八日之存款明細；
    甲○○於華南銀行九十一年十一月十三日之存款往來明細表；
    臺灣士林地方法院民事執行處九十三年一月十九日通知一件；
    照片十六幀、報紙剪貼二紙；
    最高法院七十一年台上字第三七四八號判決意旨；
    甲○○薪資明細二紙等為證；
    並聲請向：
    (一)臺北市國稅局北投稽徵所函詢有關兩造自八十六年度至九十一年度之各年度財
      產歸屬資料清單、綜合所得稅各類所得資料清單及九十一年度綜合所得稅結算
      申報書；
    (二)臺北銀行石牌分行、合作金庫銀行石牌分行、華南商業銀行石牌分行、中華郵
      政股份有限公司石牌郵局、陽信商業銀行石牌分行、中國信託商業銀行天母分
      行函詢甲○○自八十四年一月一日起迄今在各該銀行、郵局之所有活期存款及
      定期存款之明細；
    (三)臺北銀行股份有限公司市府分行函詢乙○○於何時將其名下系爭房地設定最高
      限額抵押權、乙○○當初借款金額為何、目前尚有多少款項未還及每期應償還
      多少款項；
    (四)陽信商業銀行石牌分行函詢該行為何支付甲○○如陽信管字第一○一五八四號
      扣繳單，及如第一○五八二九號扣繳憑單所示之利息；
    (五)合作金庫銀行大同分行函詢甲○○之所有活期存款及定期存款之明細；
    (六)行政院國軍退除役官兵輔導委員會臺北榮民總醫院函詢甲○○自何時起至該院
      任職？任職迄今每月薪資金額；
    (七)臺北市政府消防局後勤科函詢該局就臺灣臺北地方法院九十一年二月七日北院
      錦九十一民執護黃字第二號執行命令，查扣乙○○薪資之情形等事宜；
    暨傳訊證人劉京生。
    理    由
甲、程序方面：
  一、按離婚之訴，當事人得於第一審或第二審言詞辯論終結前，附帶請求法院於認
      原告之訴為有理由時，並定對於未成年子女權利義務行使負擔之內容及方法，
      民事訴訟法第五百七十二條之一第一項規定甚明。參照上開條文之立法理由說
      明五、所謂「定對於未成年子女權利義務行使負擔之內容及方法」，可知其範
      圍尚包括：扶養費用負擔之方式、未行使負擔權利義務之一方與子女之會面交
      往、交付子女、給付扶養費用及維持子女生活所必要之財產等部分。本件甲○
      ○於原審提起離婚訴訟，且甲○○之離婚請求業經原審判決為有理由，則於第
      二審言詞辯論終結前，甲○○附帶請求乙○○按月給付未成年子女劉倫安之扶
      養費一萬七千七百五十四元，另乙○○附帶請求本院酌定其與未成年子女劉倫
      安會面交往之方案，核均與前開規定相符。
  二、又離婚之訴，得於第二審言詞辯論終結前，為訴之追加或提起反訴；非婚姻事
      件之訴，以夫妻財產之分配或分割、返還財物、給付家庭生活費用或贍養費或
      扶養之請求，或由訴之原因、事實所生損害賠償之請求為限，得與前項之訴合
      併提起，或於其程序為訴之追加或提起反訴，民事訴訟法第五百七十二條定有
      明文。查甲○○於第二審言詞辯論終結前，追加依民法一千零三十條之一規定
      請求乙○○給付剩餘財產之半數一百四十一萬七千九百八十三元及法定利息；
      又乙○○於第二審言詞辯論終結前，追加依民法第九百六十二條及民法第一百
      八十四條等規定為訴訟標的，另提起反訴依民法第一千零三十條之一規定請求
      甲○○給付剩餘財產之半數一百零二萬七千一百三十一元及法定利息，核均與
      前開規定相符，均應准許。
乙、實體方面：
  一、甲○○起訴主張：兩造於六十六年三月三十一日結婚，育有三名子劉艾倫、劉
      倫義（均已成年）及未成年之子劉倫安，婚後伊對乙○○嗜酒、賭博、結交女
      友等不良習慣語多規勸，致乙○○心生不滿動手毆打伊，除經常用力推伊撞牆
      壁外，見伊倒地後仍以雙腳用力踢伊身體，並使用拖鞋、皮帶、衣架等物品作
      為毆打工具，常導致伊全身傷痕累累。衡諸二十幾年來乙○○無數次逞兇之家
      暴行徑，已使伊無法忍受。爰提起本件訴訟，依民法第一千零五十二條第一項
      第三款及同條第二項等規定請求判決准許離婚；又兩造離婚乃因乙○○屢對伊
      施暴所致，伊無過失，爰依同法第一千零五十六條第二項規定請求乙○○給付
      伊非財產上損害賠償三百萬元及自九十一年十一月二十六日起算之法定遲延利
      息；另並請求酌定兩造所生未成年之子劉倫安權利義務之行使或負擔由伊任之
      等情（原審判決：准許兩造離婚；判命乙○○給付非財產上損害一百萬元及自
      九十一年十一月二十六日起算之法定利息；兩造所生未成年子女子劉倫安權利
      義務之行使或負擔由甲○○任之，駁回甲○○其餘請求。乙○○就原審判命給
      付非財產上損害一百萬元本息部分提起上訴，甲○○就原審駁回部分僅提起部
      分上訴，即請求乙○○再給付一百萬元及利息）。
      乙○○則以：甲○○對於兩造判決離婚與有過失，不得依民法第一千零五十六
      條第二項規定請求非財產上損害賠償等語，資為抗辯。
  二、另乙○○於原審提起反訴，主張：兩造間有難以維持婚姻之重大事由，爰依民
      法第一千零五十二條第二項規定訴請判決離婚。兩造離婚後，甲○○應自伊所
      有之門牌臺北市○○街○段二０二巷五弄八號四樓房屋遷出等情（原審駁回乙
      ○○之離婚請求，判命甲○○應自上開房屋遷出，甲○○就原審判決遷出部分
      提起上訴）。
      甲○○則以：伊對系爭房屋有剩餘財產分配請求權，自得占有使用系爭房屋。
      兩造所生之子劉倫安自小即居住於系爭房屋內，有關劉倫安之權利義務之行使
      或負擔既由伊任之，為便於伊行使監護權及顧及劉倫安之最大利益，伊得隨同
      劉倫安繼續居住系爭房屋內，另系爭房屋業經臺灣士林地方法院拍定，乙○○
      已非所有權人，伊業已遷離，乙○○所為遷出請求，為無理由等語置辯。
  三、兩造除就原審判決不利部分提起上訴，在第二審言詞辯論終結前，甲○○為(一)
      訴之追加：依剩餘財產分配請求權，請求乙○○給付剩餘財產之差額半數一百
      四十一萬七千九百八十三元及法定利息；(二)另附帶請求乙○○自九十二年十月
      起至九十四年八月十七日止，按月給付有關未成年子女劉倫安之扶養費一萬七
      千七百五十四元。乙○○：(一)就請求甲○○遷出系爭房屋部分，追加依民法第
      一百八十四條及第九百六十二條等規定為訴訟標的；(二)附帶請求法院酌定其與
      未成年子女劉倫安之會面交往方式；(三)提起反訴：依剩餘財產分配請求權請求
      甲○○給付剩餘財產差額半數一百零二萬七千一百三十一元及九十一年十一月
      十八日起算之法定利息。
  四、經查：兩造於六十六年三月三十一日結婚，婚後育有子女三人：劉艾倫、劉倫
      義（均已成年）及未成年子女劉倫安（七十四年八月十八日生）之事實，業據
      甲○○於原審提出戶籍謄本為證（原審卷第十三、十四頁），並為乙○○所不
      爭執，應堪信為真實。次查甲○○於原審起訴請求離婚，經原審判決准許，雖
      乙○○就此部分提起上訴，惟其後撤回上訴，是原審判決准許兩造離婚之判決
      已於九十二年五月二十六日確定，故兩造婚姻關係於九十二年五月二十六日消
      滅等情，亦有本院核發之兩造離婚部分確定判決證明書可稽（本院卷(一)第一八
      ０頁）。
  五、就甲○○依民法第一千零五十六條第二項請求非財產上損害部分：
    (一)按夫妻之一方，因判決離婚而受有損害者，雖非財產上之損害，受害人亦得請
      求賠償相當之金額，但以受害人無過失者為限，民法第一千零五十六條第二項
      定有明文。
    (二)本件乙○○於婚姻關係存續中，因細故即屢對甲○○暴力相向，除有甲○○提
      出之台北市立陽明醫院一般診斷書、台北市立仁愛醫院驗傷診斷書、台北榮民
      總醫院診斷證明書、華夏中醫醫院診斷書為證（原審卷第十五至二十頁），復
      經兩造所生兒女劉艾倫、劉倫義及劉倫安三人證述綦詳在卷（原審卷第七七至
      八九頁），可見：乙○○於兩造婚姻關係存續中，動輒以暴力加諸甲○○，甲
      ○○多次受傷，傷勢遍及臉部及四肢，多屬瘀血、血腫等傷，已達不堪同居之
      虐待，因認乙○○之施暴行為足使甲○○身心受到有難以忍受之痛苦，並動搖
      夫妻間互敬互信之基礎，則乙○○就兩造婚姻破綻之造成，顯有過失。
    (三)乙○○雖指陳：甲○○對伊多所詆毀，使伊毫無人格尊嚴：在家對伊為不實指
      述，當與伊相處時，更動輒施加挑釁、辱罵，非他人所能想像，甚至甲○○在
      伊之八十高齡老父劉菉蓀面前罵道：「都是你教的好兒子，都沒有把錢拿回家
      」；伊僅係一介公務員，所領有限，更自動請調到臺北市勤務最為繁忙之古亭
      分隊，以賺取微薄加班薪資，貼補家用，搶救生命，驚險萬分，如此犧牲，無
      人瞭解云云。查甲○○雖曾對乙○○摔物品、並與乙○○之父劉菉蓀發生拉扯
      等情，固分據證人劉馬星證述（原審卷第一七０頁）及原審法院九十一年度士
      簡字第二二九號刑事簡易判決書（原審卷第六一頁）可參，惟斟酌兩造所生子
      女證述兩造多係因甲○○詢問乙○○行蹤、薪資用處或為家計發生發生齟齬，
      乙○○心生不悅即出手毆打甲○○，斟酌甲○○身為乙○○之配偶及子女之母
      親，詢問關心配偶行蹤及家計分配之事項，事所必然，縱使乙○○之公務壓力
      沈重，甚或甲○○之語詞煩瑣，亦非作為乙○○得對甲○○暴力相向之正當理
      由。另有關甲○○與乙○○之父劉菉蓀發生拉扯之事，依該案檢察官聲請簡易
      判決處刑書之記載，係肇因於：乙○○時有出手毆打甲○○，於九十年二月七
      日離家遷居至其父劉菉蓀住處，甲○○於九十年五月四日至乙○○住處要求支
      付生活費時，二人發生爭執，乙○○堅持報警處理，並要求劉菉蓀報警，甲○
      ○拉住劉菉蓀以阻止其報警，導致劉菉蓀跌倒受傷等情，原審法院刑事庭以九
      十一年度士簡字第二二九號判決判處甲○○罰金銀元一千元，如易服勞役以參
      佰元折算壹日，緩刑貳年確定，有上開聲請簡易判決處刑處及簡易判決可稽（
      原審卷第二四六、六一頁），可知：甲○○係為阻止劉菉蓀報警，致拉扯劉菉
      蓀，舉動應屬偶發，相較於乙○○動輒對甲○○暴力相向以觀，情節猶屬輕微
      ，而夫妻間爭吵在所難免，甲○○因而對乙○○摔物品之情縱然屬實，惟並未
      因而對乙○○施暴，則甲○○之情緒化反應尚非造成兩造離婚之直接原因。至
      於甲○○於台北家庭扶助中心社工人員訪視時對乙○○多所指摘，要係因兩造
      積怨已深，又已進入司法爭訟階段，為維護自己訴訟權而為，尚難認甲○○有
      辱罵及詆毀乙○○人格之意。故乙○○指摘甲○○對於兩造婚姻之破綻亦有過
      失一節，尚非足取。
    (四)本院斟酌：乙○○於九十年度之核定所得總額為一百六十三萬八千零二十一元
      ，其中包含配偶甲○○之薪資所得五十一萬八千三百十一元，即乙○○於該年
      度之所得總額為一百十一萬九千七百一十元，此有財政部臺北市國稅局九十年
      度綜合所得稅核定通知書在卷可考（原審卷第一五二頁）；另乙○○為公務員
      ，甲○○則為任職於榮民總醫院之工友；兩造婚姻存續期間長達二十五年、甲
      ○○遭受十餘年不堪同居之痛苦，乙○○毆打之傷多為瘀傷等一切情事，因認
      原審判決乙○○應賠償甲○○之非財產上之損害以一百萬元為允當，甲○○逾
      此範圍之請求，為無理由，不應准許。乙○○指摘上開非財產上之賠償金額過
      高，亦非有據。
  六、就乙○○請求甲○○自門牌臺北市○○街○段二０二巷五弄八號四樓房屋遷出
      部分：
    (一)查門牌臺北市○○街○段二０二巷五弄八號四樓房屋及坐落基地為乙○○因買
      賣關係，於六十八年八月三十日移轉登記取得所有權一節，有土地及建物登記
      簿謄本附卷可參（本院卷(一)第六十至六八頁）。惟上開房地經原審法院民事執
      行處公開拍賣，於九十三年二月十七日業經買受人郭鄭春美於九十三年二月十
      七日得標買受，並經核發權利移轉證明書在案，有甲○○提出、對造不爭執之
      原審法院民執行處通知附卷足憑（本院卷(二)第一四七、一四八頁），足見：乙
      ○○已非上開房屋之所有權人甚明。從而，乙○○於本件訴訟事實審言詞辯論
      終結前，仍基於所有權人地位行使所有物返還請求權，訴請甲○○自該房屋遷
      出，自非正當。
    (二)再按占有人，其占有被侵奪者，得請求返還其占有物，此為占有人依民法第九
      百六十二條規定之占有物返還請求權。查甲○○以遭乙○○施暴為由，向原審
      法院聲請核發通常保護令，經該院於九十年九月二十八日以九十年度家謢字第
      三四號裁定諭知：乙○○應在九十年三月二十二日晚間八時前遷出上開住所為
      止，乙○○就此部分雖提起抗告，仍經本院於九十一年七月五日以九十年度家
      護抗字第二一九號裁定駁回在案，是乙○○因上開通常保護令裁定之諭知而遷
      出上開房屋；另上開房屋其後亦經原審法院民事執行處行強制執行程序公開拍
      賣，已於九十三年二月十七日拍定，由第三人郭鄭春美得標買受，已如上述，
      此外乙○○並未舉證證明迄今其尚有占有系爭房屋之事實，則至本件訴訟事實
      審言詞辯論終結前，乙○○亦非系爭房屋之占有人，則其基於占有人地位行使
      占有物返還請求權，核屬無據。
    (三)又查甲○○之訴訟代理人當庭陳明業已遷離上開房屋在卷（本院九十三年四月
      二十八日言詞辯論筆錄），乙○○並未舉證證明甲○○迄今尚占有使用系爭房
      屋之情；且本件乙○○已非系爭房屋之所有權人，亦非占有人，則其主張甲○
      ○尚在系爭房屋內居住，係侵害伊權利及伊占有之侵權行為云云，顯與侵權行
      為之要件尚屬有間。
    (四)依上所陳，乙○○基於所有物返還請求權，請求甲○○自系爭房屋內遷出，復
      於本審中追加依民法第九百六十二條及第一百八十四條為訴訟標的，為同一請
      求，均為無理由，不應准許。
  七、就甲○○附帶請求乙○○給付有關未成年子女劉倫安之扶養費部分：
      本件兩造經原審法院判決准許離婚，並就兩造所生未成年子女劉倫安權利義務
      之行使及負擔諭知由甲○○任之等部分，均已確定在案，乙○○雖非監護權人
      ，惟仍應盡其扶養劉倫安之義務。至於乙○○應負擔劉倫安之扶養費若干，始
      為合理？茲就劉倫安之需要及負擔扶養義務者（即乙○○與甲○○）之資力、
      身分，詳予論述如下：
    (一)就未成年子女劉倫安之需要而言：
      查劉倫安現已年滿十八歲，現就讀黎明技術學院日間二專部，有該學校繳費單
      在卷可參（本院卷(一)第一二二頁），尚無謀生能力，惟日常生活已能自理，現
      與被上訴人、兄姐劉艾倫、劉倫義一向同住於台北市；另斟酌乙○○為臺北市
      政府消防局第一大隊隊本部分隊長，於九十一年間每月薪資六萬一千四百四十
      元，有臺北市政府消防局之資料可參（本院卷(二)第十頁），主在維持全家（包
      括兩造、子女三人，共計五人）之生活費用支出，足認兩造所組家庭之生活水
      準應在一般家庭之上。參酌臺北市政府公布之「九十年家庭收支概況調查報告
      」，統計臺北市一般家庭於九十年度之每人經常性支出為三十四萬六千三百七
      十一元（本院卷(一)第一二一頁）。至於國民在每年度申報綜合所得稅所列之扶
      養親屬免稅額七萬四千元，僅係稅務上之減免額，每月平均僅為六千一百餘元
      ，衡諸社會常情，與台北市一般家庭之生活水準之支出相差太多，自不應以上
      開扶養親屬免稅額作為子女扶養費之衡酌基準。次查劉倫安現就讀黎明技術學
      院，有確定具體之學雜費用支出，且近年來就讀國內大專院校之學雜費及書籍
      費，支出節節上漲，此乃公眾周知之情，故於前開台北市一般家庭之生活水準
      外，另加計劉倫安現因就讀黎明技術學院日間二專部而繳交學雜費，應屬合理
      ，查就讀該校每學年（二學期）約需支付學雜費七萬九千七百十八元，有繳費
      單在卷可參（本院卷(一)第一二二頁）。是據上開資料予以計算，劉倫安每年之
      生活費為四十二萬六千零八十九元，即每月經常性支出約為三萬五千五百元。
    (二)就兩造之經濟能力及身分而言：
      查乙○○擔任台北市政府消防局第一大隊隊本部分隊長，於九十一年間每月薪
      資六萬一千四百四十元，有該局函覆資料足憑（本院卷(二)第十頁）。另甲○○
      自八十三年八月二十三日起受僱擔任行政院國軍退除役官兵輔導委員會台北榮
      民總醫院（下簡稱榮民總醫院）之工友，於九十一年間所領薪資在三萬四千餘
      元至三萬九千餘元之間，有本院向榮民總醫院調得之薪資明細表附卷可按（外
      放），平均在三萬七千元之列。
    (三)兩造如何分擔扶養費？
      本院斟酌：兩造未成年子女劉倫安之每月經常性支出為三萬五千五百元，而兩
      造之每月薪資收入比例約為一．六：一、則甲○○表示：伊願與乙○○平均負
      擔劉倫安之扶養費（參見甲○○之計算書，本院卷(一)第一二三、一二四頁），
      自應予以尊重。從而，甲○○主張：乙○○每月應負擔未成年子女劉倫安之扶
      養費為一萬七千七百五十四元，確有所本。
    (四)乙○○雖辯陳：甲○○向臺灣臺北地方法院民事執行處聲請強制執行，依該法
      院九十一年二月七日執行命令所載期間即九十一年一月二十三日起至九十一年
      九月二十七日止，乙○○應只需支付甲○○及劉倫安十六萬元及執行費三千七
      百元即可，惟乙○○之薪資自九十一年三月起被扣押三十三萬七千四百八十二
      元（薪資部分三十萬六千八百七十五元、超勤部分三萬零六百零七元），俱已
      匯入劉倫安在北投石牌郵局帳戶內，則甲○○及劉倫安尚應返還乙○○十七萬
      三千七百八十二元，鈞院判決乙○○每月應負擔劉倫安之扶養費多少後，乙○
      ○可行使抵銷權將上開已支付之十七萬三千七百八十二元予以抵銷云云。經查
      ：
      1.甲○○於九十年間以伊遭受乙○○之家庭暴力行為為由，因而向原審法院聲
        請核發通常保護令，經原審法院於九十年九月二十八日核發九十年度家護字
        第三四號通常保護令，就有關扶養費部分諭知：乙○○應按月給付被害人甲
        ○○及未成年之子劉倫安之扶養費每月新臺幣肆萬元，且保護令有效期間為
        一年，甲○○嗣即持上開通常保護令向臺灣臺北地方法院聲請就乙○○在臺
        北市政府消防局之薪資債權，在保護令有效期間即九十一年一月二十三日至
        九十一年九月二十七日止之範圍內，移轉於劉倫安及甲○○按月收取至期滿
        為止；其後，乙○○就上開通常保護令不利部分提起抗告，經本院於九十一
        年七月五日以九十年度家護抗字第二一九號裁定就扶養費超過按月二萬元部
        分廢棄，將甲○○之聲請駁回等情，有上開二裁定附卷可稽（原審卷第二一
        至二六、五四至五七頁）。而甲○○及劉倫安依上開強制執行程序，自乙○
        ○之薪資共計收取三十三萬七千四百八十二元，乙○○依上開通常保護令裁
        定應清償之金額業已清償完畢等情，亦據臺北新政府消防局函覆綦詳，有該
        局九十二年十二月十一日北市消後字第０九二三三七一八二００號函在卷足
        考（本院卷(二)第六至十一頁）。可見：乙○○上述給付有關劉倫安之扶養費
        三十三萬七千四百八十二元部分，係基於上開通常保護令之確定裁定而為。
      2.至於甲○○在本件訴訟中，就有關未成年子女劉倫安之扶養費僅請求乙○○
        按月給付一萬七千七百五十四元，此乃甲○○在民事訴訟中處分權之行使；
        甚至本院判決乙○○按月應給付劉倫安之扶養費數額，核係本院依職權調查
        審理後認定，不受前開通常保護令裁定之拘束，亦無從以在後之本件判決乙
        ○○應給付之扶養費拘束在前之通常保護令裁定；易言之，乙○○尚不得執
        以前基於確定之通常保護令裁定而給付之劉倫安扶養費，與本件判決諭知乙
        ○○應給付之扶養費金額比較，得出其前給付之劉倫安扶養費有溢付情形，
        並在
        本件訴訟中據以與其尚未給付之扶養費金額據以主張抵銷，顯非正當。故乙
        ○○以其之前溢付劉倫安扶養費十七萬三千七百八十二元於本件訴訟中據以
        主張抵銷一節，為無理由，不應准許。
    (五)承上開說明，甲○○請求乙○○自九十二年十月起至劉倫安成年之日前（即九
      十四年八月十七日），按月給付劉倫安之扶養費一萬七千七百五十四元予伊，
      核屬正當，應予准許；又前開扶養費以分期給付為宜，本院爰依非訟事件法第
      七十一條之六第二項規定，並諭知乙○○如遲誤一期履行者，其後之期間視為
      亦已到期。再於本件訴訟進行中，乙○○就九十二年十月至九十三年五月應給
      付劉倫安扶養費之履行期業已屆至，本院另依民事訴訟法第三百八十九條第一
      項第二款規定，依職權宣告假執行。
  八、就乙○○附帶請求酌定與未成年子女劉倫安之會面交往方案部分：
    (一)查兩造所生之子劉倫安（男，七十四年八月十八日生）現為屆滿十八歲之少年
      ，經原審以：應尊重劉倫安與甲○○同住之意願，斟酌財團法人中華兒童暨家
      庭扶助基金會台北家庭扶助中心進行訪視結果認為甲○○足以勝任監護子女之
      責，及乙○○對甲○○慣常性施暴行為對於子女身心發展有負面影響為由，將
      兩造所生未成年子女劉倫安權利義務之行使或負擔，由甲○○任之，乙○○對
      原審此項判決並未聲明不服而告確定。
    (二)按夫妻雙方雖已仳離，惟為未成年子女身心之健全成長，以彌補因父母離婚所
      招致之不幸，並兼顧未任權利義務行使負擔之一方與子女之親子關係，故會面
      交往乃基於親子關係所衍生之自然權利，不僅係為人父母之權利，更係未成年
      子女享受親情照拂之權利，故定未成年子女權利義務行使之歸屬時，是否給予
      未取得行使子女權利義務之一方以會面交往權，及為如何之會面交往，亦應以
      子女之最佳利益為考量。同時與子女會面交往之規定，使未取得行使子女權利
      義務之一方，於未能與子女共同生活之情形下，仍能繼績與其子女接觸聯繫，
      是會面交住之實施為繼續性之事實狀態，基於人倫關係而來，更是父母對於未
      成年子女保護教養關心之表現，同時未取得行使子女權利義務之一方亦可藉會
      面交往以監督他方是否善盡對未成年子女之保護教養責任。本院審酌：兩造所
      生未成子女劉倫安業已屆滿十八歲，情智表現頗為成熟，並具備清晰之表達能
      力，雖未與父親乙○○同住，但表示願意去看父親等情，業據劉倫安於臺北市
      政府社會局委託台北家庭扶助中心社工人員訪視時表達明確（原審卷第四十、
      四一頁）；另兩造就乙○○與劉倫安間之會面交往均持尊重態度等情，爰酌定
      如附表一所示之會面交往方案，以維繫乙○○與未成年子女劉倫安間之父子親
      情。
  九、就甲○○為訴之追加，乙○○提起反訴，均依剩餘財產差額分配請求權請求對
      造給付剩餘財產差額半數部分：
    (一)本件兩造均主張依民法第一千零三十條之一規定，請求對造給付剩餘財產差額
      之二分之一云云。查兩造於六十六年三月三十一日結婚，並未登記任何夫妻財
      產制，則依法應適用聯合財產制。此處最大爭執在於：乙○○於婚後六十八年
      八月三十日移轉登記取得系爭房屋及坐落基地，而兩造依據之現行民法第一千
      零三十條之一之「剩餘財產分配請求權」，係至七十四年六月五日始增訂開始
      施行，則上開乙○○於七十四年六月五日前取得之不動產，是否應列入兩造剩
      餘財產差額請求權之範圍內？
      按法律規定之解釋，包括狹義的法律解釋、價值補充及漏洞補充。狹義的法律
      解釋，是在法律規定意義不明確時，以文義、體系、歷史（立法者意志）、目
      的及合憲性解釋等方法，使法條文字的意涵得以澄清之過程。於解釋法律時，
      應先自文義出發，界限也不能超越文義之最大範圍，如有多數解釋可能時，則
      利用其他解釋方法予以確定。以下即自各種法律解釋方法予以闡釋：
      1.文義解釋：民法第一千零三十條之一第一項規定：「聯合財產關係消滅時，
        夫或妻於婚姻關係存續中所取得而現存之原有財產，扣除婚姻關係存續中所
        負債務後，如有剩餘，其雙方剩餘財產之差額應平均分配。但因繼承或其他
        無價取得之財產，不在此限」，為七十四年六月三日修正後第一千零三十條
        之一第一項所規定；而「關於親屬之事件，在民法親屬編施行前發生者，除
        本施行法有特別規定外，不適用民法親屬編之規定；其在修正前發生者，除
        本施行法有特別規定外，亦不適用修正後之規定」，此為民法親屬編施行法
        第一條所明，則夫妻於民法親屬編修正前已結婚並取得之財產，係屬民濁第
        一千零三十條之一修正前發生者，除民法親屬編施行法有特別規定外，不適
        用修正後之規定，易言之，七十四年六月三日修正公布施行民法親屬編施行
        法未特別規定修正後之民法第一千零三十條之一規定，於修正前已結婚並取
        得之財產亦有適用者，則夫妻於民法親屬編修正前已結婚並取得之財產，自
        無適用修正後規定之餘地。
      2.歷史解釋：
        (1)在七十四年六月三日民法親屬修正時，立法委員簡又新等二十二人曾建議
          修正民法親屬編施行法之第六條增訂第二項，包括民法第一千零三十條之
          一之規定，對於民法親屬編施行法修正前已結婚者亦適用之，惟多數委員
          仍認為民法親屬編施行法第六條設置溯及效力之規定，將會影響很多人之
          權益，為免夫妻財產制作太多變更並減少訟源，因此該建議提案未獲通過
          。由此可見，回歸立法當時立法者並無令民法第一千零三十條之一之規定
          具有溯及效力之意（參考立法院公報法律案專輯第七九輯民法親屬編部分
          條文修正及民法親屬施行法修正案下冊）。
        (2)迨至八十五年九月二十五日增訂公布民法親屬編施行法第六條之一規定之
          立法理由揭示：「一、本條新增。二、在民國七十四年六月四日以前，妻
          於婚姻關係中非因繼承或其他無價取得之財產均非妻之原有財產，其所有
          權歸屬夫。然而此類型案例，除本施行法有特別規定之外，不適用修正後
          之規定：：：」，足證七十四年六月三日修正公布施行民法親屬施行法未
          特別規定修正後之民法第一千零三十條之一規定，就修正前結婚並取得之
          財產亦有適用，則夫妻於民法親屬編前已結婚並取得之財產自無適用修正
          後規定之餘地，尚不得以民法第一千零三十條之規定之聯合財產關係消滅
          時配偶之剩餘財產差額分配請求權係發生於該條規定修正後，即一概適用
          請求權發生時之民法第一千零三十條之一規定。
      3.此處並無法律漏洞有待填補之問題：法律之適用，原則上係針對繼續的事實
        關係，或法律關係進行中就相關法律修改原則上亦向將來發生，故當法律規
        定對於過去之事實或法律關係有所影響，是否欲使新規定之法律效果溯及發
        生，涉及如何權衡人民之信賴利益與公共利益維護之問題，為顧及二者利益
        之調和，立法者可訂定過渡條款，或對於既有之權益作分階段式之處理，或
        訂定除外條款，或雖未明定除外條款，惟於立法討論過程有意不使新法發生
        溯及效力，以資緩和對於信賴利益之衝擊，凡此均屬立法者裁量之範疇，於
        立法者決定後，執法者於適用法律時即不得違背立法意旨，超越立法原意。
        在此，民法親屬編施行法就第一千零三十條之一之適用，未特別訂定過渡條
        款，此乃立法者有意省略，並非立法計劃有任何不完整或漏洞之情事。故法
        院於適用時，未將七十四年六月五日前之聯合財產及夫或妻所負債務計入，
        適足以符合法律之意旨。立法者既已立法排除夫或妻於七十四年六月三日增
        訂前取得而現存之原有財產在剩餘財產分配請求權之計算範圍外，即可見立
        法計劃並無任何不完整，自亦無任何隱藏性法律漏洞須籍由目的性限縮予以
        彌補之必要。
      ４依上所陳，七十四年六月五日增訂施行之民法第一千零三十條之一規定，依
        文義及歷史解釋，即足確定立法者有意使此規定不生溯及效力，特意排除夫
        或妻於該日之前取得而現存之原有財產列入剩餘財產差額分配請求權計算範
        圍，最高法院八十一年度台上字第二三一五號、八十二年度台上字第二七六
        八號、八十五年度台上字第四九四號及九十二年度台上字第五六八號判決暨
        最高行政法院九十一年三月份庭長法官聯席會議均採相同見解。準此，乙○
        ○於七十四年六月五日增訂施行前即六十八年八月三十日取得之系爭房地不
        動產，不應列入兩造剩餘財產差額分配請求權之計算範圍。
    (二)次按夫妻之剩餘財產差額，係以夫妻現存之婚後財產，扣除婚姻關係存續中所
      負債務；又夫妻現存之婚後財產，係以法定財產制關係消滅時為準，但夫妻因
      判決而離婚者，則以起訴時為準，民法第一千零三十條之一第一項前段及同條
      之四第一項規定甚明。本件乙○○與甲○○係由法院判決離婚，於九十二年五
      月二十六日確定，則渠等二人現存之婚後財產應以本件訴訟起訴狀送達原審法
      院之時間即九十一年十一月十五日（原審卷第一頁）為準，至於婚姻關係存續
      中所負債務則係至九十二年五月二十六日止應予扣除。乙○○主張婚姻關係存
      續中所負債務亦以本件起訴時定之，核與條文之文義不合，尚不可採。本院參
      酌乙○○與甲○○在各銀行調閱之存款及貸款明細（本院卷(一)第一二九至一七
      九頁，卷(二)第二三至二六頁，上證七至十一外放），可知：
      1.乙○○於九十一年十一月十五日現存之婚後財產有存款三十七萬四千七百六
        十九元（台北市○○街房地不動產不計入，且萬泰商業銀行之貸款始自九十
        二年十月二十四日，係兩造離婚後之債務亦不評入），扣除婚姻關係存續中
        所負債務一百四十三萬一千零三十九元，故乙○○現存之婚後財產為負數（
        詳如附表二所示）。
      2.甲○○現存之婚後財產有存款二百四十三萬九千七百零一元，扣除婚姻關係
        存續中所負債務十一萬元，即尚有財產二百三十二萬九千七百零一元（詳如
        附表三所示）。雖甲○○抗辯：因子女三人均與伊共同居住，生活開銷均賴
        伊資助，近來劉倫義又因頸部息肉割除手術住院，所有醫療費用均由伊負擔
        ，故前開存款二百萬元已所剩不多，系爭房屋已遭法院執行拍賣，伊勢必偕
        同子女另覓住處，屆時又將支付可觀數額，故該二百萬元列入伊之剩餘財產
        ，有失情理等語。惟查本件兩造現存之婚後財產，依民法第一千零三十條之
        四規定以起訴時為準，除非係因繼承或其他無價取得之財產及慰撫金不予列
        入，否則法院無從斟酌具體情形將某項財產刪除不予列入；至於雙方剩餘財
        產之差額予以分配將顯失公平，係法院適用第一千零三十條之一第二項規定
        予以調整或免除之問題，故甲○○上開所辯，顯無足取。
      3.承上所述，乙○○現存之婚後財產扣除債務後，並無任何剩餘財產；而甲○
        ○之現存婚後財產扣除債務後，尚有剩餘財產二百三十二萬九千七百零一元
        ，則雙方剩餘財產之差額平均分配後，甲○○應給付乙○○一百十六萬四千
        八百五十一元（元以下四捨五入）。
    (三)但按依民法第一千零三十條之一第一項規定，就夫妻剩餘財產差額平均分配顯
      失公平者，法院得調整或免除其分配額，同條第二項規定甚明。本院審酌：於
      兩造長達二十五年之婚姻關係中，子女三人日常生活均賴甲○○照顧，甲○○
      雖身體情況不好，仍外出就業，回家後尚須做辛苦家事之情，業據證人即兩造
      女兒劉艾倫證述明確（原審卷第八十頁），則甲○○在婚姻關係存續中除外出
      就業外，對於家庭付出相當多之家事勞動亦應評為具有經濟價值，若僅從形式
      上將兩造之剩餘財產差額予以平均分配，將甲○○在婚姻關係存續中投注之心
      力及勞動價值未計算在內，顯失公平，爰依第一千零三十條之一第二項規定，
      將兩造剩餘財產之差額平均分配調整為：甲○○僅應給付乙○○五十萬元。從
      而，乙○○訴請甲○○給付兩造剩餘財產差額之一半，於五十萬元及自乙○○
      為此項請求之意思表示到達對方之翌日即九十三年一月三日（本院卷(二)第三四
      頁）起算法定遲延利息之範圍內，為有理由，應予准許；乙○○逾上開准許範
      圍之請求，為無理由，應予駁回。而甲○○訴請乙○○給付一百四十一萬七千
      九百八十三元及利息，則非正當，不應准許。
    (四)乙○○另以：伊對於甲○○之剩餘財產分配請求債權，據以主張與伊對甲○○
      所負之損害賠償債債務相互抵銷云云抗辯（卷二四五頁）。惟按因故意侵權行
      為而負擔之債，其債務人不得主張抵銷，民法第三百三十九條定有明文。查本
      件甲○○依民法第一千零五十六條第二項主張之非財產上損害賠償請求權，固
      係因判決離婚所生之損害，但此項權利係屬身分權被侵害所生之非財產上損害
      賠償請求權（孫森焱先生著民法債編總論上冊第三四九頁、第三五二至第三五
      三頁參照），且此一損害賠償請求權肇因於乙○○對甲○○之慣行毆打行為而
      遭法院判決離婚，尚難謂非屬乙○○之故意侵權行為所負擔之債務。再揆諸民
      法第三百三十九條對抵銷所為之限制，旨在避免誘致侵權行為所生之道德危險
      ，故甲○○依民法第一千零五十六條規定之損害賠償請求權，既係因乙○○之
      故意侵權行為而生，亦應如此解釋始達保障被害人權益，已符合該條之立法旨
      趣。故乙○○所為伊對於甲○○之剩餘財產分配請求債權與伊所負損害賠償債
      務據以主張抵銷之抗辯，委無足採。
  十、綜上所述，(一)乙○○基於所有物返還請求權，訴請甲○○自臺北市○○街○段
      二０二巷五弄八號四樓房屋遷出部分，為無理由，應予駁回。原審為甲○○敗
      訴之判決及為假執行之宣告，尚有未洽，甲○○就此部分提起上訴，指摘原判
      決不當，為有理由，爰予廢棄改判如主文第二項所示。(二)甲○○基於民法第一
      千零五十六條第二項規定，訴請乙○○給付非財產上損害賠償於一百萬元，及
      自原審起訴狀繕本送達翌日即九十一年十一月二十六日起算法定遲延利息範圍
      內，為有理由，應予准許；逾上開範圍之請求，為無理由，應予駁回。原審為
      上開結論之判決，並無不合，乙○○指摘金額過高，求予廢棄改判，為無理由
      ，應駁回其上訴；甲○○則指摘原判決金額過低，提起上訴請求乙○○再給付
      一百萬元及法定利息，亦非有據，仍應駁回其上訴。(三)甲○○於本審中附帶請
      求乙○○按月給付有關未成年子女劉倫安之扶養費一萬七千七百五十四元，直
      至劉倫安成年之日前，核屬有據，應予准許諭知如主文第五項所示，並依非訟
      事件法第七十一條之六第二項規定，諭知乙○○如遲誤一期履行者，其後之期
      間視為亦已到期，且就本件訴訟中就九十二年十月至九十三年五月應給付劉倫
      安扶養費已到期部分，依民事訴訟法第三百八十九條第一項第二款規定依職權
      宣告假執行。(四)乙○○於本審中附帶請求酌定其與未成年子女劉倫安會面交往
      之方案，本院酌定附表一所示之方式及時間，以維繫乙○○與劉倫安間之父子
      親情。(五)於本審中，甲○○為訴之追加，乙○○則提起反訴，二人均基於民法
      第一千零三十條之一規定，請求對方給付雙方剩餘財產差額之一半，本院計算
      並予調整後，認乙○○請求甲○○給付於五十萬元及自乙○○反訴請求之意思
      表示到達對方之翌日即九十三年一月三日起算法定利息之範圍內，為有理由，
      應予准許，並依乙○○之聲請酌定假執行之擔保金額；乙○○逾上開准許範圍
      之反訴請求，應予駁回；至於甲○○請求乙○○給付剩餘財產差額之半數一百
      四十一萬七千九百八十三元並遲延利息部分，均屬無據，不應准許。(六)乙○○
      就訴請甲○○自臺北市○○街○段二０二巷五弄八號四樓房屋遷出部分，於本
      審中另追加民法第九百六十二條及第一百八十四條為訴訟標的，亦非正當，仍
      應予以駁回。
  十一、本件結論已臻明確，兩造其餘攻防及舉證核與結論不生影響，爰不再一一論
        述。
丙、據上論結：本件甲○○之上訴為一部有理由，一部無理由，附帶請求為有理由，
    追加之訴為無理由；乙○○之上訴及追加之訴均為無理由，附帶請求為有理由，
    反訴為一部有理由，一部無理由，依民事訴訟法第四百四十九條第一項、第四百
    五十條、第七十九條但書、四百六十三條、第三百八十九條第一項第二款、第三
    百九十條第二項、第三百九十二條，判決如主文。
中　　　華　　　民　　　國　　九十三　　年　　　五　　　月　　十二  　　日
                                    民事第九庭
                                        審判長法  官  張      蘭
                                              法  官  梁  玉  芬
                                              法  官  林  金  吾
正本係照原本作成。
如不服本判決，應於收受送達後二十日內向本院提出上訴書狀，其未表明上訴理由者
，應於提出上訴後二十日內向本院補提理由書狀（均須按他造當事人之人數附繕本）
上訴時應提出委任律師或具有律師資格之人之委任狀；委任有律師資格者，另應附具
律師資格證書及釋明委任人與受任人有民事訴訟法第四百六十六條之一第一項但書或
第二項（詳附註）所定關係之釋明文書影本。
中　　　華　　　民　　　國　　九十三　　年　　　五　　　月　　十二  　　日
　　　　　　　　　　　　　　　　　　　　　　　書記官  張  淑  芳
附註：
民事訴訟法第四百六十六條之一（第一項、第二項）：
對於第二審判決上訴，上訴人應委任律師為訴訟代理人。但上訴人或其他法定代理人
具有律師資格者，不在此限。
上訴人之配偶、三親等內之血親、二親等內之姻親，或上訴人為法人、中央或地方機
關時，其所屬專任人員具有律師資格並經法院認為適當者，亦得為第三審訴訟代理人
。
~F○
附表一─乙○○與未成年子女劉倫安之會面交往之時間及方式
  一、乙○○每月與未成年子女劉倫安會面交往，最少一次，時間、地點、次數及方
      式均尊重劉倫安之意願。
  二、另在不妨害劉倫安之學業及生活作息範圍內，於一週前先行通知取得甲○○及
      劉倫安之同意後，即得增加會面交往（包括外出、同遊、同住）之時間。
附表二─乙○○現存之婚後財產及婚姻關係存續中所負債務
編號    現存之婚後財產                        婚姻關係存續中所負債務
      （以九十一年十一月十五日為準）        （至九十二年五月二十六日止）
一    北投石牌郵局                          台北銀行市府分行
      第000000000000號帳戶      第00000000000號帳戶
      活期存款六萬四千五百六十七元　　　　　貸款一百零三萬一千六百十二元
二    台北銀行中山北路總行                  中華商業銀行
      第000000000000號帳戶      第00000000000000
                                            000號帳戶
      活期存款二十五萬九千三百九十一元　　　貸款三十九萬九千四百二十七元
三    華南商業銀行石牌分行
      第000000000000號帳戶
      活期存款六百九十六元
四    中華商業銀行
      第00000000000000號帳戶
      活期存款五萬零一百十五元
合計：現存之婚後財產有存款三十七萬四千七百六十九元；
      婚姻關係存續中所負債務一百四十三萬一千零三十九元
    （備註：乙○○於萬泰商業銀行之貸款始自九十二年十月二十四日，故不計入）
附表三─甲○○現存之婚後財產及婚姻關係存續中所負債務
編號    現存之婚後財產                        婚姻關係存續中所負債務
      （以九十一年十一月十五日為準）        （至九十二年五月二十六日止）
一    陽信商業銀行                            國泰人壽股份有限公司
      第00000000000號帳戶          貸款十一萬元（九十二年五月
      (1)活期存款四十萬六千五百五十四元        一日）
      (2)定存四十萬元
      (3)定存一百六十萬元
二    北投石牌郵局
      第00000000000000號帳戶
      活期存款一萬三千七百六十七元
三　　華南商業銀行石牌分行
      第00000000000號帳戶
      活期存款一萬五千四百九十四元
四　　台北銀行石牌分行
      第000000000000號帳戶
      活期存款九百零二元
五　　合作金庫石牌友庫
      第0000000000000號帳戶
      活期存款七百六十三元
六　　中國信託商業銀行天母分行
      第0000000000000號帳戶
      活期存款二千二百二十一元
合計：現存之婚後財產有存款二百四十三萬九千七百零一元
      婚姻關係存續中所負債務十一萬元